【裁判字號】    98,消債抗,25
【裁判日期】    981030
【裁判案由】    更生事件
【裁判全文】
臺灣臺東地方法院民事裁定            98年度消債抗字第25號
抗  告  人  甲○○
上列抗告人因消費者債務清理條例之更生事件，對於中華民國98
年10月8日本院所為98年度消債更字第30號裁定提起抗告，本院
裁定如下：
    主      文
原裁定廢棄。
抗告人甲○○自民國九十八年十一月六日下午四時起開始更生程
序。
命司法事務官進行本件更生程序。
抗告程序費用新臺幣壹仟元，由抗告人負擔。
    事實及理由
一、抗告意旨略以：
    原審僅憑：台新國際商業銀行股份有限公司（即最大無擔保
    之債權銀行，下稱台新銀行）於民國98年7月15日之覆函併
    否認曾對抗告人提出：按月清償新臺幣（下同）26,000元，
    或一次清償債務總額半數約1,000,000元之清償方案，及於9
    7年8月25日所出具內載「無法負擔任何還款條件」之前置協
    商不成立通知書等資料，即以抗告人迄今未就台新銀行前揭
    否認之事實，提出足資釋明之證據，且既未釋明有不能清償
    債務之情事存在等情，而駁回抗告人更生之聲請。惟台新銀
    行所述上情，僅係其單方之認定，且抗告人確已依消費者債
    務清理條例（下稱同條例）之規定，提出債權人清冊，並以
    書面向台新銀行請求協商債務清償方案，並表明共同協商之
    意旨，復在協商不成立後，始為本件更生之聲請，應已符同
    條例之規定，而原審未為詳查，即駁回更生之聲請，自有未
    當之處，另抗告人之民間債權人均已對抗告人免除債務，且
    均出具免除債務證明書在案，故在減少前揭債務後，應期抗
    告人能藉本更生程序之協助，而謀求並重建正常之經濟生活
    等語，爰提起抗告，聲明並求為裁定：(一)廢棄原裁定，(二)准
    為開始更生之裁定。
二、按「債務人對於金融機構因消費借貸、自用住宅借款、信用
    卡或現金卡契約而負債務，在聲請更生前，應提出債權人清
    冊，以書面向最大債權金融機構請求協商債務清償方案，並
    表明共同協商之意旨」、「協商不成立時，應付與債務人證
    明書」，消費者債務清理條例（下稱同條例）第151條第1項
    、第4項分別定有明文。蓋：債務人受法院裁定開始更生者
    ，其生活、資格、權利等事項均將受限制，故該等程序係債
    務人清理其債務之最後手段，必在與債權人無法達成協商時
    ，始得適用該程序。又債務人對於金融機構因「消費借貸、
    自用住宅借款、信用卡或現金卡契約」而負債務，其法律關
    係較單純明確，且金融機構復有規範債務協商之機制，故若
    能藉此機制而協商成立，則債務人或無庸再依本條例聲請更
    生程序，除可疏減法院負擔外，且能有效分配司法資源。職
    是，在前揭債務之類型，爰採行協商前置主義，若協商不成
    立後，始得據以提出更生之聲請，自屬當然（參照司法院對
    該條文之原提案說明意旨）。經查：
  (一)台新銀行於98年7月15日以台新總債務協商部字第098000075
    85號函覆本院，在說明欄記載「..二、查債務人孫鈴鈴（係
    指抗告人）於97年7月11日依消費者債務清理條例第151條之
    規定，向本行申請前置協商，債務人陳述：債務發生原因為
    投資或創業失敗、為他人作保證或遭人倒帳所致，並提供收
    入證明切結書，表示任職於臺東縣私立蒲公英幼稚園，每月
    收入18,800元，每月支出費用約6,000元，可還款金額為每
    月清償10,000元。三、本行審核債務人支出狀況，經徵得全
    體債權金融機構同意後，針對債務人積欠利息減免，整體無
    擔保債務自3,000,351元降為2,195,681元，..依債務人所提
    供之債權人清冊中，另有債權人曾秋香、孫佩蘭及李翠森，
    本行於97年7月15日對其郵寄非金融機構債權人通知函，請
    其與債務人自行議定協商。..又債務人陳述民間債權人不願
    與其協商，故本案無法達成協議，協商最後結果只能協商不
    成立..。」等情｛見本院卷（下同）第69頁至第70頁：上開
    函文｝。另在該銀行98年6月18日函中，曾敘明抗告人所提
    前揭每月清償10,000元之計畫，係包含對民間債權人及金融
    機構之合計還款金額（第60頁至第61頁：前揭函文），並於
    97年8月25日出具內載「無法負擔任何還款條件」之前置協
    商不成立通知書（第25頁：該通知書影本）在案。復於98年
    9月17日以台新總債務協商部字第09800011761號函本院，在
    說明欄記載「..協商最終結果為協商不成立，誠屬債務人與
    民間債權人無法達成共識所致..。」（第77頁：前開函文）
    。
  (二)依台新銀行所述上情，顯示抗告人在聲請本件更生前，業依
    同條例之規定，提出債權人清冊（第73頁：該清冊影本），
    以書面向該銀行請求協商債務清償方案，並表明共同協商之
    意旨，惟不論該銀行提出之協商條件為何，終仍無法與抗告
    人達成協議後，始出具前置協商不成立通知書在案，應可認
    定。故抗告人依前揭規定，在協商不成立後，始提出本件更
    生之聲請，於法並無不合。況前揭函文所述抗告人之民間債
    權人，均已對抗告人免除債務，並均出具免除債務證明書在
    案（見本院卷第20頁至第25頁：該等證明書影本），故抗告
    人在減少對前揭債權人之債務後，應期較易藉此更生之程序
    ，重建其經濟生活，應為昭然。
三、次按(一)「債務人不能清償債務或有不能清償之虞者，得依本
    條例所定更生或清算程序，清理其債務。」（同條例第3條
    ）；(二)「債務人無擔保或無優先權之債務總額未逾新臺幣1,
    200萬元者，於法院裁定開始清算程序或宣告破產前，得向
    法院聲請更生。」（同條例第42條第1項）；(三)「法院開始
    更生程序之裁定，應載明其年、月、日、時，並即時發生效
    力。前項裁定不得抗告，並應公告之。」（同條例第45條）
    ；(四)法院開始更生程序後，得命司法事務官進行更生程序（
    同條例第16條第1項）。
四、而聲請人在原審所主張聲請更生之事實，業據提出：抗告人
    為寰一網路資訊科技有限公司（下稱寰一公司）向第一商業
    銀行股份有限公司、星展商業銀行股份有限公司借款所簽立
    之保證書、經財團法人中小企業信用保證基金保證之通知單
    收執聯、前揭借款之帳戶明細；台新銀行於97年8月25日所
    出具之前置協商不成立通知書、本院98年9月17日東院義96
    執誠字第9144號、98年2月2日東院義98司執地字第1353號執
    行命令、96年11月8日東院和96執誠字第9144號執行命令，
    臺東縣私立蒲公英雙語幼稚園98年2月份薪資表、保誠人壽
    保險股有限公司保險單、馬偕紀念醫院臺東分院乙種診斷證
    明書、道民中醫診所醫療費用收據表、中山醫學大學附設醫
    院於98年2月24日所出具曾秋香之死亡證明書、美商花旗銀
    行股份有限公司於98年5月4日所出具之清償證明書影本，及
    財產狀況說明書、債權人清冊、財政部臺灣南區國稅局（下
    稱國稅局）於98年4月8日所核發之財產歸屬資料清單、95至
    96年度綜合所得稅各類所得資料清單、財團法人金融聯合徵
    信中心於98年4月2日所核發之當事人查詢個人資料（信用報
    告）回覆書、戶籍謄本、勞工保險被保險人投保資料表、保
    險對象投保歷史明細等證據資料為證（第8頁至第58頁），
    復再提出債權人孫佩蘭、李翠森、孫偉倫之免除債務證明書
    （本院卷第20頁至第25頁），堪可認定為真實。
五、至於抗告人：
  (一)於98年4月17日聲請本件更生後，所提出國稅局於98年3月3
    日所出具之財產歸屬資料清單，及本院於98年11月3日所查
    詢之稅務電子閘門財產所得調件明細表所示，除僅有1998年
    出廠、1332CC之國瑞汽車1輛外，無任何之財產，5年內亦未
    從事營業活動（第8頁、本院第28頁：前揭資料）。另於95
    、96年度之綜合所得額分別為223,100元、219,208元（平均
    月收入分別約為18,592元、18,268元），目前在臺東縣私立
    蒲公英雙語幼稚園任職，每月薪資約為18,800元等情，復有
    該幼稚園所出具98年2月份之薪資表影本，及國稅局95年、
    96年綜合所得稅各類所得資料清單在卷可稽（第28頁、第48
    頁至第49頁），均堪可認定為真實。
  (二)至於為使負債務之消費者，得依本條例所定程序清理其債務
    ，以調整其與債權人及其他利害關係人之權利義務關係，保
    障債權人之公平受償，謀求消費者經濟生活之更生及社會經
    濟之健全發展，而制定本條例，故對債務人之支出，自不應
    過於浮寬，但仍應得以維持債務人家庭合理之基本生活所需
    範圍內，所為必要之支出，核為敘明。經查：依據內政部主
    計處所公佈之98年度臺灣省每人每月最低生活費標準為9,82
    9元（第50頁：歷年最低生活費一覽表），故以抗告人目前
    每月18,800元之收入，扣除自己每月最低生活費9,829元後
    ，餘款應為8,971元。另依財團法人金融聯合徵信中心於98
    年4月2日所核發之當事人查詢個人資料（信用報告）回覆書
    所示，抗告人於該時對金融機構所負無擔保或無優先權債務
    約為368萬（第30頁至第33頁：該信用報告）。據此，聲請
    人之資產總價值扣除債務總金額後，顯有不能清償債務之虞
    ，堪可認定。
六、綜上所述，原審以抗告人有如抗告意旨所述之情，即抗告人
    未能釋明協商無法成立之理由，即駁回聲請人之聲請乙節，
    似有未洽，故抗告意旨指摘原裁定不當，求予廢棄改判，為
    有理由。另本院考量上情，及參酌聲請人之財產、信用、勞
    力、技術後，認聲請人顯有不能清償債務之虞，應為昭然。
    且抗告人既與台新銀行（即大債權銀行）為前置協商不成立
    ，復未經法院裁定開始清算程序或宣告破產（同條例第13條
    ）；而無擔保或無優先權之債務總額未逾1,200萬元（同條
    例第42條）；又無同條例第6條第3項、第8條、第46條各款
    所定應駁回更生聲請之事由。職是，聲請人於本件更生之聲
    請，洵屬有據，應予准許。爰廢棄原裁定後，准許本件更生
    之聲請，併依同條例第16條第1項規定，命司法事務官進行
    更生程序，並裁定如主文所示。
七、至於法院裁定開始更生程序後，對於債務人不得開始或繼續
    訴訟及強制執行程序。但有擔保或有優先權之債權，不在此
    限（同條例第48條第2項）。
八、而本件司法事務官於進行更生程序，於協助債務人提出更生
    方案時，應注意更生方案需酌留債務人生活上應變所需費用
    ，並依社會常情衡量債務人之償債能力，依此協助債務人擬
    定公允之更生方案，始符消費者債務清理條例重建債務人經
    濟生活之立法目的，附此敘明。
九、據上論結，本件抗告為有理由，依消費者債務清理條例第15
    條，民事訴訟法第495條之1第1項、第492條、第95條、第78
    條，裁定如主文所示。理由，
中    華    民    國    98    年    10    月    30    日
                    民事庭  審判長法  官  李芳南
                                  法  官  楊憶忠
                                  法  官  陳兆翔
以上正本證明與原本相符。
本裁定不得抗告。
本裁定已於98年11月6日下午4時公告。
中    華    民    國    98    年    10    月    30    日
                                  書記官  吳明學


司法院資訊處製作；財團法人民間司法改革基金會備份。
